臺灣高等法院刑事裁定
110年度毒抗字第1201號
抗  告  人
即  被  告  王立維


上列抗告人即被告因違反毒品危害防制條例案件，不服臺灣臺北
地方法院110年度毒聲更一字第9號，中華民國110年7月12日裁定
（聲請案號：臺灣臺北地方檢察署110年度聲觀字第272號、110
年度撤緩毒偵字第30號），提起抗告，本院裁定如下：
    主  文
抗告駁回。
    理  由
一、原裁定意旨略以：
（一）抗告人即被告王立維（下稱被告）基於施用第二級毒品大
      麻之犯意，於民國108年8月9日23時許，在臺北市○○區○○
      路00號附近花圃，將大麻煙草裝入煙斗後點燃大麻煙草吸
      食所生煙霧，而施用大麻1次之事實，業據被告於警詢及
      偵訊中自承在卷，且遭查獲後所採集之尿液檢驗結果呈大
      麻代謝物陽性反應，有互核檢體編號相符（140040）之臺
      北市政府警察局偵辦毒品案件尿液檢體委驗單、台灣尖端
      先進生技醫藥股份有限公司108年8月27日濫用藥物檢驗報
      告可據。又扣案之黃褐色乾燥植株1袋及吸食器1組，均檢
      出大麻主成分四氫大麻酚（後者有以乙醇沖洗），有交通
      部民用航空局航空醫務中心108年8月22日航藥鑑字第0000
      000號鑑定書供參，足見被告確有施用大麻，其犯行應堪
      認定。
（二）被告就本案施用毒品案件，經臺灣臺北地方檢察署（下稱
      地檢署）檢察官以108年度毒偵字第3050號為附命完成戒
      癮治療之緩起訴處分確定，嗣因被告在緩起訴期間經合法
      通知，無正當理由未依指示接受心理治療或社會復健治療
      ，且未完成戒癮治療，亦未遵守追蹤輔導及尿液檢驗之預
      防再犯命令，地檢署檢察官以109年度撤緩字第465號撤銷
      緩起訴處分等情，經被告坦認在卷（見毒抗卷第24至25頁
      ），復據原審核閱偵查及執行案卷屬實，被告經檢察官撤
      銷緩起訴處分，自應回復原緩起訴處分不存在之狀態，則
      被告既未曾因施用毒品案件經觀察、勒戒處分，有本院被
      告前案紀錄表可查，檢察官之聲請合法，爰依毒品危害防
      制條例第20條第1項、觀察勒戒處分執行條例第3條第1項
      ，裁定令被告進入勒戒處所施以觀察、勒戒，其期間不得
      逾2月。
（三）有關保障被告聽審權部分：
（１）查本案於被告抗告二審時，已到庭陳述就本件聲請之意見
      （見毒抗卷第23至27頁），發回意旨指摘未予被告聽審機
      會即已治癒，原審自無庸重複傳喚。
（２）又被告雖陳稱其現有工作，並須照顧雙親，不希望去觀察
      勒戒而使工作遭影響等語（見毒抗卷第25頁）。惟按觀察
      、勒戒係針對施用毒品受處分人將來之危險所為預防、矯
      治措施之保安處分，並達教化與治療之目的，被告既有前
      揭施用毒品之行為，自有予以矯治並預防其將來繼續施用
      之必要性，至於被告現在是否積極工作，有無雙親需扶養
      等情，均核與毒品危害防制條例第20條第1項裁定令入勒
      戒處所觀察、勒戒之要件無涉，尚無以此為由，解免其依
      法應受之觀察、勒戒處分。又被告前開所述若為真，自應
      尋求親友或社福單位協助照料其家人始為正途。
（四）有關檢察官所為「聲請法院裁准觀察、勒戒」是否存有裁
      量違法或重大明顯瑕疵部分：查被告經檢察官為附命緩起
      訴處分，嗣後因未依規定按時前往指定之醫療機構接受治
      療，致未能完成戒癮治療程序，而經檢察官撤銷緩起訴處
      分，可見單純機構外醫療院所之戒癮治療恐難對其形成足
      夠拘束力，難期待被告自我約束完成戒癮治療之期程。準
      此，檢察官乃依職權裁量後認被告並無遵守緩起訴戒癮治
      療之意願，而為本件聲請，難認其裁量有何違法或重大明
      顯失當之處。
二、抗告意旨略以：
（一）被告在地檢署及原審法院皆未有機會陳述意見，固曾於本
      院前審到庭陳述意見，然前審裁定做成後至原裁定做成期
      間達1個月許，原審未開庭且未發函命被告陳述意見，即
      未曾賦予被告陳述意見之機會，被告無從就上開1個月所
      發生之事情提供原審審酌，形同未給予被告陳述意見之機
      會，已實然侵害被告之聽審權。
（二）被告雖未完成戒癮治療，然此與被告有無成癮至難以控制
      自己意志及行動無涉，原裁定逕以被告未配合戒癮治療，
      即謂被告有不得不以拘禁處分助其戒毒之必要，難謂適法
      ，實乃戒癮治療具有相當療效，且相較於觀察、勒戒，戒
      癮治療較無影響被告之正常生活。
（三）被告今已無再施用毒品，亦無成癮至難以控制自己意志及
      行動之情事，且被告現有正常工作，有親人需扶養，若令
      被告進行觀察、勒戒，對家中經濟影響甚大，爰依法提起
      抗告，請求撤銷原裁定等語。
三、查被告行為後，毒品危害防制條例第20條、第24條業經修正
    ，經總統於109年1月15日公布、同年7月15日施行。犯毒品
    危害防制條例第10條之罪者，檢察官應聲請法院裁定，令被
    告入勒戒處所觀察、勒戒，其期間不得逾2月；本法第20條
    第1項及第23條第2項之程序，於檢察官先依刑事訴訟法第25
    3條之1第1項、第253條之2第1項第4款至第6款或第8款規定
    ，為附條件之緩起訴處分時，不適用之；前項緩起訴處分，
    經撤銷者，檢察官應繼續偵查或起訴；檢察官依刑事訴訟法
    第253條之2第1項第6款規定為緩起訴處分前，應徵詢醫療機
    構之意見；必要時，並得徵詢其他相關機關（構）之意見；
    刑事訴訟法第253條之2第1項第6款規定之緩起訴處分，其適
    用戒癮治療之種類、實施對象、內容、方式、執行醫療機構
    或其他機構與其他相關事項之辦法及完成戒癮治療之認定標
    準，由行政院定之，毒品危害防制條例第20條第1項、第24
    條分別定有明文。是毒品危害防制條例第20條第1項關於觀
    察、勒戒之規定，係屬強制規定，除於毒品危害防制條例第
    21條第1項所稱犯同條例第10條之罪者，於犯罪未發覺前，
    自動向衛生福利部指定之醫療機構請求治療，醫療機構免將
    請求治療者送法院或檢察機關之情形；或檢察官審酌個案情
    形，依同法第24條第1項為附完成戒癮治療之緩起訴處分，
    可排除適用觀察、勒戒之程序外，凡經檢察官聲請且符合法
    定要件者，法院即應據以裁定，尚無自由斟酌以其他方式替
    代或得以其他原因免予執行之權。
四、經查：
（一）被告於上開時、地，以前揭方式，施用第二級毒品大麻1
      次之事實，業據被告於警詢及偵訊時均坦白承認（見毒偵
      卷第19頁、第58頁、第107至108頁），而被告於108年8月
      10日經警採尿送驗，檢驗結果呈大麻代謝物陽性反應一節
      ，亦有臺北市政府警察局偵辦毒品案件尿液檢體委驗單、
      台灣尖端先進生技醫藥股份有限公司108年8月27日濫用藥
      物檢驗報告（見毒偵卷第53頁、第77至79頁）在卷可稽，
      此外，復有臺北市政府警察局信義分局扣押筆錄、扣押物
      品目錄表等件在卷足考（見毒偵卷第27至31頁），及黃褐
      色乾燥植株1袋及吸食器1組等物扣案為證，而扣案之黃褐
      色乾燥植株1袋及吸食器1組，均檢出大麻主成分四氫大麻
      酚（後者有以乙醇沖洗），亦有交通部民用航空局航空醫
      務中心108年8月22日航藥鑑字第0000000號鑑定書在卷足
      憑（見毒偵卷第71頁），堪認被告上開任意性自白核與事
      實相符，可以採取，是被告上揭施用第二級毒品之犯行，
      堪以認定。又被告前因施用毒品案件，經地檢署檢察官以
      108年度毒偵字第3050號為附命完成戒癮治療之緩起訴處
      分，因被告無正當理由未依指示配合接受心理治療或社會
      復健治療逾3次，且未完成戒癮治療，亦未依規定至地檢
      署接受尿液檢驗及上課，而違反於指定期間遵守觀護人室
      進行追踨輔導及不定期尿液檢驗之預防再犯所為之必要命
      令，經地檢署檢察官以109年度撤緩字第465號撤銷緩起訴
      處分確定等情，有本院被告前案紀錄表在卷可考，並經本
      院核閱地檢署108年度毒偵字第3050號、109年度撤緩字第
      465號、108年度緩護療字第777號卷宗屬實，稽此，被告
      於108年間之「附命緩起訴」因已撤銷，被告之「戒癮治
      療」並未完成，自與觀察、勒戒等處遇執行完畢有別，被
      告既未完成戒癮治療，復未曾因施用毒品犯行受其他觀察
      、勒戒處分，就本案施用第二級毒品犯行，不影響其是否
      應適用毒品危害防制條例第20條規定之認定，原裁定令被
      告入勒戒處所觀察、勒戒，並無違法或不當。
（二）抗告意旨雖指稱：被告在地檢署未有機會陳述意見，已實
      然侵害被告之聽審權等語，然檢察官於108年8月10日偵訊
      時，已一一訊問被告關於其施用毒品之事實、採尿程序、
      扣案毒品來源及扣案物品何人所有、用途等情，業已保障
      被告基本陳述意見權利，況被告於108年10月2日經檢察官
      詢問是否同意參加地檢署第二級毒品戒癮治療計畫而為緩
      起訴處分，並表示同意（見毒偵卷第108頁），嗣檢察官
      就本案即以108年度毒偵字第3050號為附命完成戒癮治療
      之緩起訴處分，詳如前述，自難謂檢察官有未給予被告於
      事前表示意見之情，而屬不當。
（三）抗告意旨復指稱：原審未開庭且未發函命被告陳述意見，
      即未曾賦予被告陳述意見之機會，被告無從就上開1個月
      所發生之事情提供原審審酌，形同未給予被告陳述意見之
      機會，已實然侵害被告之聽審權。惟按裁定因當庭之聲明
      而為之者，應經訴訟關係人之言詞陳述；又為裁定前有必
      要時，得調查事實，刑事訴訟法第222條定有明文。是裁
      定與判決不同，以不經言詞陳述為原則，除有上揭所列或
      刑事訴訟法第十章與被告羈押相關之裁定等情形外，並無
      須經當事人言詞陳述之規定，均依書面審理，最高法院10
      2年度台抗字第368號裁定意旨同此見解。而毒品危害防制
      條例並未明定法院須經開庭審理程序，始得為觀察、勒戒
      、強制戒治之裁定，此與刑事訴訟法關於羈押被告需先行
      訊問之法定程序原則有別。又依前揭事證所示，顯見被告
      本件施用第二級毒品大麻之犯行，事證明確，並無另行調
      查事實之必要，且本院前審已通知被告到庭陳述就本件聲
      請之意見（見毒抗卷第23至27頁），故原審雖未傳訊被告
      到庭陳述意見，逕依本件案卷之訴訟資料書面審理後，裁
      定被告應送勒戒處所觀察、勒戒，並無違反正當程序，亦
      無何裁量怠惰違誤之處。
（四）抗告意旨固指稱：被告雖未完成戒癮治療，然此與被告有
      無成癮至難以控制自己意志及行動無涉，而戒癮治療具有
      相當療效，且相較於觀察、勒戒，戒癮治療較無影響被告
      之正常生活。況被告現有正常工作，有親人需扶養，若令
      被告進行觀察、勒戒，對家中經濟影響甚大等語。惟按毒
      品危害防制條例所規定之「觀察、勒戒」程序，係針對受
      處分人所為保安處分，目的在戒除行為人施用毒品身癮及
      心癮，以達教化與治療之目的，其立法意旨在幫助施用毒
      品者戒毒，性質上為一療程，而非懲罰，並屬強制規定，
      除檢察官審酌個案情形，依同條例第24條第1項為附命完
      成戒癮治療之緩起訴處分外，凡經檢察官聲請法院裁定將
      被告送勒戒處所觀察、勒戒者，法院僅得就其聲請審查被
      告是否有施用毒品之行為，以及被告是否為「初犯」而為
      准駁之裁定，並無自由斟酌以其他方式替代或得以其他原
      因免予執行之權。而所謂「緩起訴之戒癮治療」，係由檢
      察官審酌個案情形，依毒品危害防制條例第24條規定，改
      以緩起訴處分方式轉介毒品施用者前往醫療院所治療。惟
      是否給予被告為附命完成戒癮治療之緩起訴處分，事屬刑
      事訴訟法253條之1第1項及第253條之2第1項第6款特別賦
      予檢察官之職權，非法院所得審酌，被告亦無聲請檢察官
      為緩起訴之權利，檢察官即使未為此部分理由之說明，於
      法亦無不合（本院暨所屬法院107年法律座談會刑事類提
      案第22號研討結果參照）。倘檢察官係聲請法院裁定觀察
      、勒戒，法院就其聲請，除檢察官有違法或濫用其裁量權
      之情事外，僅得依法裁定被告令入勒戒處所執行觀察、勒
      戒，以查其是否仍有施用毒品傾向，尚無自由斟酌以其他
      方式替代之權。據此，本件檢察官斟酌個案情節後，考量
      被告前雖經地檢署為戒癮治療之緩起訴處分，但依醫院回
      覆之結案報告單，其並未完成戒癮治療，且經地檢署觀護
      人室多次通知採尿，均未到場接受採尿，足認其並無遵守
      緩起訴戒癮治療之意願（見聲請書第2頁），而向原審法
      院聲請裁定觀察、勒戒，此乃檢察官裁量權之適法行使，
      法院自應予以尊重。且本件查無檢察官聲請有何違背法令
      、認定事實有誤或其他重大明顯瑕疵之處，其聲請應屬有
      據，自無由法院審酌以其他方式替代之餘地，亦無因被告
      之個人或家庭因素而免予執行之餘地，是抗告意旨另以家
      中經濟為由，請求免予觀察、勒戒等語，核非有憑，尚無
      從執此認定原裁定有所違誤。
五、綜上所述，被告既有本件施用第二級毒品之行為，自有予以
    矯治並預防其將來繼續施用之必要性，原審依檢察官聲請，
    裁定將被告送勒戒處所觀察、勒戒，經核並無違誤。被告猶
    執前詞提起本件抗告，指摘原裁定不當，為無理由，應予駁
    回。
據上論斷，應依刑事訴訟法第412條，裁定如主文。　
中　　華　　民　　國　　110 　年　　8 　　月　　24　　日
                  刑事第十九庭  審判長法　官  曾淑華
                                      法　官  陳文貴
                                      法　官  王美玲
以上正本證明與原本無異。
不得再抗告。
                                      書記官  李逸翔
中　　華　　民　　國　　110 　年　　8 　　月　　24　　日